臺灣彰化地方法院民事判決
110年度訴字第428號
原      告  黃李樹蘭
訴訟代理人  莊國禧律師
被      告  黃合    
            黃俊銘  
            黃潘雲  
            黃俊誠  
            黃文正  
            黃國書  
            黃命黎  
上列當事人間請求分割共有物事件，本院於民國111年3月10日言
詞辯論終結，判決如下：
    主  文
兩造共有坐落彰化縣○○鄉鎮○段○○地號土地，分割方法如附圖（
即彰化縣員林地政事務所民國一一一年一月十二日員土測字第○○
七四○○號土地複丈成果圖）所示，即編號A部分面積七八六點○二
平方公尺土地，分歸被告黃合取得；編號B部分面積一○○○點五九
平方公尺土地，分歸被告黃潘雲、原告共同取得，並按應有部分
比例各二分之一維持共有；編號C部分面積二○八點七二平方公尺
土地，分歸被告黃命黎取得；編號D部分面積二○八點七二平方公
尺土地，分歸被告黃文正、黃國書共同取得，並按應有部分比例
各二分之一之比例維持共有；編號E部分面積五八點○一平方公尺
土地，分歸被告黃俊銘取得；編號F部分面積五八點○一平方公尺
，分歸被告黃俊誠取得；編號G部分面積二九○點一九平方公尺，
分歸兩造共同取得，並按附表一所示應有部分比例維持共有，供
作道路使用。
被告黃合應依附表二所示金額，補償原告、被告黃命黎、黃文正
、黃國書及黃潘雲。
訴訟費用由兩造按附表一所示應負擔訴訟費用比例負擔。
    事  實  及  理  由
壹、程序事項：
一、被告均受合法通知，未於最後言詞辯論期日到場，核無民事
    訴訟法第386條各款所列情形，爰依原告之聲請，由其一造
    辯論而為判決。
二、訴狀送達後，原告不得將原訴變更或追加他訴，但該訴訟標
    的對於數人必須合一確定時，追加其原非當事人之人為當事
    人者，不在此限，民事訴訟法第255條第1項第5款規定定有
    明文。查原告於民國110年4月28日提起本訴訟後，因共有人
    黃助於起訴前之110年4月14日死亡，故追加其全體繼承人即
    黃賴美玉、黃榮課、黃桂茹、黃鐘秀華、黃茹秀、黃婷琪、
    趙黃麗秋、黃麗、黃命黎為被告，有原告所提黃助之除戶
    謄本、繼承系統表、各繼承人之戶籍謄本在卷可稽（見本院
    卷第55至67、141、157頁），依上開規定，應予准許。嗣因
    黃命黎於110年8月20日以分割繼承為登記原因，登記取得黃
    助所遺本件共有土地、權利範圍18/200，原告乃於黃賴美玉
    、黃榮課、黃桂茹、黃鐘秀華、黃茹秀、黃婷琪、趙黃麗秋
    、黃麗等7人行言詞辯論程序前，於111年1月24日本院言詞
    辯論期日當庭撤回對其等起訴，並經本院送達筆錄等情，有
    土地登記第一類謄本及本院言詞辯論筆錄在卷可佐（見本院
    卷第157頁之言詞辯論筆錄、第175頁），是上開7人即脫離
    本件訴訟，併予敘明。 
貳、實體事項：
一、原告主張：兩造共有坐落彰化縣○○鄉鎮○段00地號、面積261
    0.26平方公尺土地，為特定農業區之農牧用地（下稱系爭土
    地），各共有人之應有部分比例如附表一所示。兩造就系爭
    土地未訂有不分割之契約或約定不分割之期限，然就分割方
    法未能達成協議，爰依民法第823條第1項、第824條第2項之
    規定，請求依附圖所示方案裁判分割共有物。就原告及被告
    黃命黎、黃文正、黃國書、黃潘雲未能按應有部分比例取得
    土地，其等均同意以土地公告現值找補，補償金額如附表二
    所示等語。 
二、被告部分：
(一)被告黃潘雲、黃合、黃文正、黃國書、黃命黎均具狀表示：
    就原告所提方案面積增減，同意以土地公告現值補償；另被
    告黃文正、黃國書表示其等同意共同取得附圖二編號D部分
    土地；被告黃潘雲表示同意與原告保持共有等語。 
(二)被告黃俊銘、黃俊誠均陳稱：希望分得土地等語。
三、得心證之理由：
(一)各共有人，除法令另有規定外，得隨時請求分割共有物。但
    因物之使用目的不能分割或契約訂有不分割之期限者，不在
    此限，民法第823條第1項定有明文。查系爭土地為兩造所共
    有，為特定農業區農牧用地，應有部分各如附表一所示，其
    等間並無不得分割之約定，亦無因物之使用目的不能分割情
    形等事實，業據原告提出系爭土地之土地登記第三類謄本及
    地籍圖謄本等件（見本院卷第13至19頁）為證，且為被告所
    不爭執，堪信為真實。然兩造於起訴前就分割方法未能達成
    協議，則原告依首開規定，請求裁判分割共有土地，自屬有
    據。
(二)農業發展條例(下簡稱農發條例)所稱耕地，指依區域計畫劃
    定為特定農業區、一般農業區、山坡地保育區及森林區之農
    牧用地。每宗耕地分割後每人所有面積未達0.25公頃者，不
    得分割，但本條例89年1月4日修正施行後所繼承之耕地及修
    正施行前之共有耕地，得分割為單獨所有，上開共有耕地，
    辦理分割為單獨所有者，應先取得共有人之協議或法院確定
    判決，其分割後之宗數，不得超過共有人人數，此於農發條
    例第3條第11款及第16條第1項第3、4款、第2項分別定有明
    文。查系爭土地為特定農業區農牧用地，屬農業發展條例所
    稱耕地，分割後之宗數即受上揭農發條例規定限制，系爭土
    地除原告係於97年10月13日因拍賣，登記取得權利範圍90/4
    00以外，其餘共有人或於農發條例修正施行前已共有，如被
    告黃合、黃俊銘、黃潘雲、黃俊誠、黃文正、黃國書等共計
    6人；或農發條例修正施行後始繼承如被告黃命黎等1人，此
    有系爭土地登記第一類謄本在卷可稽（見本院卷第33至37、
    139至143頁），依上揭規定，系爭土地分割後之宗數即不得
    超過7筆，原告所提附圖二所示分割方案，分割後宗數未超
    過7筆，合於上揭法令限制，先予敘明。
(三)共有物之分割，依共有人協議之方法行之；分割之方法，不
    能協議決定者，法院得因任何共有人之聲請，以原物分配於
    各共有人；以原物為分配時，如共有人中有未受分配，或不
    能按其應有部分受分配者，得以金錢補償之；以原物為分配
    時，因共有人之利益或其他必要情形，得就共有物之一部分
    仍維持共有。民法第824條第1項、第2項第1款前段、第3項
    、第4項定有明文。又法院裁判分割共有物，應斟酌共有人
    之應有部分比例、各共有人之意願、土地之價值、現有使用
    狀況、經濟效用、對外通行問題、各共有人所分得之土地能
    否為適當之利用，及各共有人間有無符合公平之原則等因素
    為通盤考量，以定一適當公允之方法為分割。
  1.查系爭土地面積2610.26平方公尺，為特定農業區農牧用地
    ，略呈L形，東北方處缺角，東西向較南北向長，此有上開
    土地登記第一、三類謄本及地籍圖謄本在卷可參（見本院卷
    第13至19、33至37、139至143頁）。系爭土地南臨寬約3公
    尺之擺塘橫巷，其上坐落被告黃合所有如現況圖編號A部分
    面積282.29平方公尺之2樓層鐵皮建物，供作倉庫使用；編
    號B部分面積370.48平方公尺之2層樓鐵皮建物，為被告黃潘
    雲所有，作為修車廠使用，其餘部分則為空地等情，業據原
    告陳報在卷，且有其所提系爭土地登記第一類謄本、現場簡
    圖、現場照片5幀及地籍圖資2件附卷足憑（見本院卷第31至
    53頁），復經本院會同彰化縣員林地政事務所測量人員至現
    場履勘測量屬實，此有本院勘驗筆錄、現場簡圖及彰化縣員
    林地政事務所110年7月22日員土測字第108100號土地複丈成
    果圖（見本院卷第99至105頁）在卷可參。本件原告請求原
    物分割，被告對此亦均未爭執，而系爭土地依原物分割，並
    無困難，應准許之。
  2.本院審酌原告及被告黃潘雲表明欲維持共有；被告黃文正、
    黃國書表明欲維持共有。系爭土地為農牧用地，依附圖所示
    方案，在系爭土地南側設置編號G部分之3公尺寬私設道路，
    與擺塘橫巷相連接，各共有人分割後取得土地，均與道路相
    鄰，通行便利。且各共有人取得土地地形方正，便於利用，
    又被告黃潘雲、黃合取得其等建物坐落基地，使建物及基地
    所有人同意，可避免日後拆屋還地之糾紛，是上開方案對各
    共有人於分割後之土地利用、整體經濟價值，應無不利。又
    原告及被告黃命黎、黃文正、黃國書、黃潘雲就未能按其應
    有部分比例分配土地，其等合意以系爭土地公告現值即每平
    方公尺新臺幣（下同）3,100元計算找補金額（見本院卷第1
    73頁），依此計算後，其等應依附表二所示金額互為找補。
    是考量系爭土地之性質、對外交通、現有使用情形及多數共
    有人之意願、分割後之經濟效用等情事，認依主文第1、2項
    所示方法分割，對兩造而言，均無不利，應為適當公平之分
    割方法。
四、綜上所述，原告依民法第823條第1項、第824條第2項規定，
    請求裁判分割系爭土地，係屬有據，且依附圖二所示方案分
    割，並以附表按所示金額互為補償，較為妥適公允，爰判決
    如主文第1、2項所示。
五、分割共有物之訴，核其性質，兩造本可互換地位，本件原告
    起訴雖於法有據，然被告之應訴乃法律規定所不得不然，其
    所為抗辯自為伸張或防衛權利所必要，且本件分割結果，共
    有人均蒙其利，是以本院認本件訴訟費用，應參酌兩造於分
    割所得之利益之多寡，及兩造就系爭土地各自享有應有部分
    之比例等一切情事，由兩造依比例分擔較為公允，爰判決由
    兩造按如附表一所示應負擔訴訟費用比例負擔訴訟費用。 
六、本件事證已臻明確，兩造其餘主張陳述，經審酌與判決結果
    不生影響，爰不另一一論述，附此敘明。
七、訴訟費用負擔之依據：民事訴訟法第80條之1、第85條第1項
    但書。
中　　華　　民　　國　　111 　年　　3 　　月　　31　　日
                  民事第三庭    法　官　鍾孟容
 
以上正本係照原本作成。
如對判決上訴，應於判決送達後20日內向本院提出上訴狀。如委
任律師提起上訴者，應一併繳納上訴審裁判費。
中　　華　　民　　國　　111 　年　　3 　　月　　31　　日
                      　　　    書記官　張茂盛
附表一
編號 共有人姓名 權利範圍 （附圖二編號G部分道路之權利範圍） 應負擔訴訟費用比例 1 黃合 128/400 128/400 2 黃俊銘 10/400 10/400 3 黃潘雲 90/400 90/400 4 黃俊誠 10/400 10/400 5 黃文正 18/400 18/400 6 黃國書 18/400 18/400 7 黃李樹蘭 90/400 90/400 8 黃命黎 18/200 18/200 合計  1 1 

附表二
受利益人 受益金額 （新臺幣）  受損失人 受損金額 （新臺幣） 黃合 135,160元 應補償 黃命黎 248元   應補償 黃文正 124元   應補償 黃國書 124元   應補償 黃潘雲 67,332元   應補償 黃李樹蘭 67,332元   共計  135,160元 

附表三（找補金額計算式）
共有人 應有部分面積 （平方公尺） 分配位置 分配面積 （平方公尺） 分攤道路面積 （編號G部分） 面積增減 （平方公尺） 找補金額（以每平方公尺3,100元計算） 黃合 835.28 A 786.02 92.86 43.6 135160 黃命黎 234.92 D 208.72 26.12 -0.08 -248 黃文正 117.46 C 208.72 13.06 -0.04 -124 黃國書 117.46   13.06 -0.04 -124 黃潘雲 587.31 B 1000.59 65.29 -21.72 -67332 黃李樹蘭 587.31   65.29 -21.72 -67332 黃俊銘 65.26 E 58.01 7.25 0 0 黃俊誠 65.26 F 58.01 7.25 0 0  2610.26 2175.34  290.19 0 0